【裁判字號】    90,上訴,3149
【裁判日期】    901109
【裁判案由】    誣告
【裁判全文】
臺灣高等法院刑事判決                            九十年度上訴字第三一四九號
    上  訴  人
    即  被  告  戊○○
                丁○○
                己○○
    共      同
    選任辯護人  余枝雄
右上訴人等因誣告案件，不服臺灣板橋地方法院九十年度訴字第九二四號，中華民國
九十年八月十六日第一審判決（起訴案號：臺灣板橋地方法院檢察署八十九年度偵字
第一四九五六號）提起上訴，本院判決如左：
    主  文
上訴駁回。
    事  實
一、己○○自民國七十四年起，陸續犯有竊盜、贓物、妨害家庭、偽造文書、妨害自
    由等罪，最近一次因恐嚇案件，經本院於八十七年八月二十七日判處有期徒刑五
    月，八十七年十月二十三日易科罰金執行完畢。丁○○因違反麻醉藥品管理條例
    案件，經臺灣臺南地方法院於八十六年二月二十四日，判處有期徒刑四月，八十
    六年九月十二日執行完畢。二人均不知悔改，與戊○○（原名彭煥尉，即己○○
    之弟）三人均明知八十六年間，牟務卿（現改名甲○○）積欠賭債未返還而開立
    附表編號一至四所示本票，並未於八十六年間，向戊○○、丁○○購買輪胎或汽
    車材料而未給付貨款，亦未受己○○之委託代購汽車而收受新台幣（下同）五十
    萬元為定金，卻未依約代購車輛，定金亦未返還。三人竟基於意圖使牟務卿受刑
    事處分之共同概括犯意聯絡，先由戊○○於八十七年九月二十四日，具狀向有偵
    查犯罪權限之臺灣板橋地方法院檢察署檢察官誣告：牟務卿於八十六年間向其購
    買輪胎一批，未依約給付貨款，並提出牟務卿所簽發附表編號一、二所示本票為
    證。再由丁○○於八十七年十一月二十六日，具狀向有偵查犯罪權限之臺灣桃園
    地方法院檢察署檢察官誣告：牟務卿於八十六年間向其購買汽車零件一批，未依
    約給付貨款，並提出牟務卿所簽發附表編號三、四所示本票為證，經臺灣桃園地
    方法院檢察署檢察官以牟務卿另涉有詐欺案件，在臺灣板橋地方法院檢察署偵查
    中，移轉臺灣板橋地方法院檢察署併予偵查。復由己○○於八十七年十二月十五
    日，具狀向有偵查犯罪權限之臺灣板橋地方法院檢察署檢察官誣告：牟務卿於八
    十六年八月初，受其委託代購價值三百餘萬元之賓士車，由其交付五十萬元定金
    與牟務卿後，牟務卿未依約代買，亦未退還前開定金，並提出牟務卿所簽發附表
    編號三所示本票為證。嗣經臺灣板橋地方法院檢察署檢察官以犯罪嫌疑不足，於
    八十八年十一月四日，以八十八年度偵緝字第七七五號對牟務卿為不起訴處分，
    並於偵查上開案件中查悉上情。
二、案經臺灣板橋地方法院檢察署檢察官簽分後偵查起訴。
    理  由
一、訊據被告戊○○、丁○○、己○○均矢口否認有何誣告犯行，被告戊○○辯稱：
    牟務卿確實有積欠汽車材料貨款。被告丁○○辯稱：告訴狀上之簽名、指印雖係
    其所為，但書狀非其所寫，其並未對牟務卿提出告訴。被告己○○辯稱：牟務卿
    確有向其收受五十萬元之車款定金，嗣未訂車亦未退還而簽發本票，告訴狀所附
    本票與丁○○告訴狀所附相同，係因影印時不慎弄混了各云云。惟查：
（一）被告戊○○、丁○○以被害人牟務卿購買貨物未付款為由，分別對其提起詐欺
      告訴；被告己○○以被害人牟務卿收受其購買汽車之定金，未為其購車為由，
      對其提起背信告訴，分別有告訴狀、附表所示本票附於各該案卷可稽。雖被告
      丁○○辯稱，未對牟務卿提出告訴，惟已供承告訴狀上之簽名指印為其所為。
      且戊○○於偵查中供稱：其與丁○○告訴的是同件，後來其要丁○○幫其再告
      （見第七七五號偵查卷第十九頁反面），足見被告丁○○對牟務卿之告訴，係
      出自其本意。而被告三人對牟務卿之前開告訴，業經臺灣板橋地方法院檢察署
      檢察官認犯罪嫌疑不足，於八十八年十一月四日，以八十八年度偵緝字第七七
      五號對牟務卿為不起訴處分，亦有不起訴分書在卷可稽（見二三五五號偵查卷
      第四十、四一頁頁）。
（二）牟務卿於被訴詐欺、背信案件中，雖坦承附表所示本票係其簽發，惟否認向被
      告戊○○、丁○○購買汽車材料及向己○○收取定金，陳稱：前開本票是欠被
      告的賭資，在臺北縣新莊市○○路他們經營的ＫＴＶ樓上賭十三張，輸了五十
      萬元，簽給戊○○、丁○○二人，時間在八十六年三月十五日前約一個多月，
      並未向戊○○、丁○○購買汽車零件。雖曾幫己○○代買過車，但銀貨兩訖。
      （見第七七五號偵查卷第八頁反面、第九頁、第二十二頁反面）。又偵查中戊○○陳稱：其在台北縣新莊市○○路四二一號經營公司，但未登記，其與丁○○拆夥時，對牟務卿之債權本票各拿各的，牟務卿積欠一百五十萬元貨款，其
      分到八十三萬元（見第二三五五號偵查卷卷第二十七頁反面），則被告丁○○
      應分六十七萬元，與二人附於告訴狀之本票金額各一百萬元，不相符合。參以
      偵查中公訴人詢及被告丁○○關於牟務卿購買貨物之時地、積欠貨款若干、其
      所寫告訴狀所附之本票係向何人收取、轉交何人、現在何處、為何前開本票與
      己○○所提告訴牟務卿背信案件所附本票相同、牟務卿有無積欠戊○○貨款等
      事項，均無法回答（見第二三五五號偵查卷第五十三至五十五頁），且無出貨
      單、送貨單等單據可佐，已難認牟務卿有何購貨情事。
（三）雖證人牟務卿嗣於原審及本院改稱：前述本票債務，並非賭債，因當時生意失
      敗，惟恐因被訴詐欺、背信判處罪刑，故謊稱係賭債云云，實則有向被告戊○○及丁○○購買輪胎及汽車零件云云（見原審卷第八七頁、本院卷第八五頁）
      。惟經本院隔離訊問證人牟務卿及被告戊○○、丁○○，證人牟務卿稱：編號
      一、二之本票係向戊○○買賓士車專用的輪胎，買了至少五、六種，編號三、
      四之本票亦是買類似規格的輪胎，是於八十六、八十七年間陸續買的，後來才
      開本票，不是買的時候就開的，都是在新莊買的（見本院卷第八七至八八頁）
      。被告戊○○稱：牟務卿向其買輪胎，五千到一萬元的都有，大概有七、八種
      。被告丁○○稱：牟務卿係向戊○○訂貨，由其出貨，都是購買輪胎（見本院
      卷第八九頁），彼此所陳上開本票用以購買何種貨品之種類並不相同，且與被
      告戊○○於八十七年度偵字第二一三二九號所申告：「牟務卿八十六年時經友
      人介紹，向其公司訂購一批輪胎，未據付款，後來協議寫二張商業本票」、被
      告丁○○於八十七年度偵字第一七八七○號所申告：「其在桃園市經營汽車零
      件配備業務，牟務卿在其公司訂購原裝進口賓士零件，陸續一個月完成交貨，
      未據付款，嗣協議換成二張商業本票」等情迥異，況牟務卿果如其所述於八十
      六、八十七年間陸續購買，何以事後簽立之本票竟係八十六年三月十五日簽發
      、八十六年九月三十日到期，顯與事實不合，可見證人牟務卿事後所證無非蓄
      意迴護。又被告戊○○提出房屋租賃契約以謂其確有開設輪胎行（見本院卷第
      九三頁），證人即房東丙○○證稱：其新莊市○○路之房屋於八十五年十月租
      給被告戊○○經營輪胎行，租期至八十六年十月五日，但戊○○於八十六年五
      月就收起來，沒有續租（見本院卷第一○一頁），雖證明被告戊○○於八十六
      年間有經營輪胎生意，惟其經營生意並非表示牟務卿即有積欠其購買輪胎之貨
      款，而其既於八十六年五月間即收起來未做，牟務卿又如何於八十七年間仍購
      買輪胎，益見上開本票並非牟務卿用以清償積欠之貨款。原審以為「尚難認被
      告戊○○、丁○○二人有經營汽車零件配備業務之事實」，雖有未當，惟對於
      牟務卿並無購買貨物未付款情形之結果認定並無不同。
（四）被告己○○告訴牟務卿於八十六年八月初，受其委託代購價值三百餘萬元之賓
      士車，其交付五十萬元定金予牟務卿後，牟務卿未依約代買，亦未退還前開訂
      金，故簽發表編號三所示本票交被告己○○，固提出牟務卿所簽發附表編號三
      所示本票及牟務卿於八十六年八月十日簽立記載「牟務卿茲收到己○○五十萬
      元，訂購一部賓士Ｓ三二○自小客車，總價三百三十八萬元正，交車時扣除在
      公司險單四十四萬七千三百七十元正，須付二百四十三萬二千六百三十元，請
      款人牟務卿」之切結書為佐（見第二九○號偵查卷第三頁）。然被告己○○於
      八十七年十二月十五日提出告訴，八十八年一月十二日承辦檢察官即告以告訴
      狀所附本票之發票日為八十六年三月十五日，在其所指之八十六年八月十日交
      付定與金牟務卿之前，二者顯有矛盾，被告己○○竟答稱拿到票時就這樣，是
      八十六年八月間牟務卿在其住處交付（見第二九○號偵查卷第二十六頁反面）
      ，至八十九年一月二十七日再詢及為何告訴狀內所附本票與丁○○所提告訴狀
      內之本票相同時，始答稱可能在影印時混掉了云云（見第二三五五號偵查卷第
      二十八頁），惟並未提出正確之本票。衡情牟務卿豈有可能簽發同紙本票既向
      被告丁○○清償貨款，復於收受車款定金半年前將前開本票持交被告己○○返
      還定金，牟務卿並未向被告丁○○與戊○○購置輪胎及汽車配件而積欠貸款，
而被告己○○所指牟務卿返還定金之日期亦與前開本票之發票日互有矛盾，足
      認牟務卿於前開被訴案件中所陳，並無積欠貨款、侵吞定金情事，附表編號一
      至四所示本票係因積欠被告戊○○、丁○○賭債所簽發，經持交被告三人等語
      非虛。
（五）雖被告己○○於原審提出附表編號五所示本票（見原審卷第七六頁），供稱此
      始係當時牟務卿交付之本票，惟觀該紙本票，票面形式、金額填寫方式均與附
      表編號一至四所示本票不相同。且八十八年一月十二日檢察官即告以本票與其
      告訴內容不符，仍遲至原審審理程序中之九十年七月二十三日始行提出，實難
      認該紙本票確係牟務卿當時為返還定金所開立。又關於買車之過程，被告己○○於其申告案件偵查中稱：八十六年八月初，其在板橋向牟務卿訂一輛賓士車
      ，本票是當時開立的（見第二九○號偵查卷第二六頁反面），嗣於本院稱：其
      於八十六年三月間訂車，將定金五十萬元交給牟務卿，後來一直未交車，找牟
      務卿才知道車款沒有交給公司，所以要牟務卿寫切結書，開二個月的本票保證
      交車（見本院卷第八三頁），先後所述迥異。再證人乙○○證稱：己○○向我
      們公司一共買了四部車，有爭執的應該是車牌號碼３Ｇ─二一六八號。該車是
      於八十八年五月左右訂車，八十八年八月二十六日辦理分期付款，於八十九年
      五月以戊○○之名義領牌交車。己○○在買該車有先交付幾十萬元現金給公司
      作為定金，在交車之前，己○○有告以此車的剩餘部分款項約五、六十萬元向
      牟務卿收取。其知道牟務卿與己○○有債務糾紛，但對細節不清楚等語（見原
      審卷第七三頁、本院卷第一○二至一○五頁），並有該車之汽車新領牌照登記
      書、賓揚股份有限公司辦理該車分期付款票據明細表在卷可參（見原審卷第九
      三至九四頁）。可見雖有委由牟務卿購買賓士車之事實，惟係於八十八年五月
      間之事，且定金已據被告己○○給付，要向牟務卿收取的是交車前之尾款，與
      被告己○○所述情節明顯不同。且此車款項已據牟務卿繳清始得交車，牟務卿
      既已償付所積欠款項，何以前所交付被告己○○之五十萬元本票竟未取回，仍
      放置被告己○○處，而坐待被告己○○對其另行主張債權。又被告己○○提出
      告訴牟務卿另在其開設之ＫＴＶ消費款數十萬元未還，經公訴人認牟務卿消費
      三十八萬三千六百七十元未清償，涉有詐欺得利罪嫌，提起公訴（八十八年度
      偵緝字第七七五號），經臺灣板橋地方法院認牟務卿無詐欺之故意，且牟務卿
      與被告己○○已達成和解，於八十九年五月二十三日判處無罪在案，並已確定
      ，有本院八十九年度易字第六一三號判決在卷可參（見第二三五五號偵查卷第
      六二至六三頁）。而該車至八十九年始領車，係因牟務卿晚一年交款之故，已
      如前述，該車之交款時間與前開牟務卿被訴詐欺罪之判決時間相當，適與證人
      乙○○證稱二人有債務糾紛等情相符，自難認即牟務卿有收受己○○車款定金
      未返還之事實。被告己○○不過事後藉詞購買賓士車之事實以圖彌縫，證人牟
      務卿事後亦附和被告己○○所辯上情（見本院卷第八四至八五頁），亦非可採
      。至證人乙○○所稱己○○曾於八十五、八十六年間前往看車，說要訂車，但
      只是以口頭說說，未簽約亦未付定金之情，雖與前述被告己○○提出牟務卿八
      十六年八月十日簽立切結書之時間相近，然是時或有訂車之意願，惟實際上並
      未買車。又證人乙○○證稱；己○○總共買了五輛賓士車，都是經由牟務卿（
      見本院卷第一○二頁），參以除前揭購買之車牌號碼３Ｇ─二一六八號賓士車
      外，乙○○尚提出分於八十四年七月、八十五年十一月、八十九年十一月、九
      十年四月間購車交付之車籍資料在卷可參（見原審卷第七九頁），如牟務卿於
      八十六年間已有拿到款項而未購車之情形，被告己○○何以事後仍屢要牟卿經
      手訂車事宜，復參前述，可見切結書所載內容即或屬實，亦與上開委由牟務卿
      訂車支付剩餘款項係屬不同之事，不得混為一談。
（六）綜上所述，被告三人所犯事證明確，所辯無非事後飾詞卸責，不足採信，其等
      犯行均堪認定。
二、核被告戊○○、丁○○、己○○所為，均係犯刑法第一百六十九條第一項誣告罪
    。被告三人間互有犯意之聯絡及行為之分擔，均為共同正犯。被告三人先後三次
    誣告被害人，時間緊接、所犯罪名相同，顯係出於概括之犯意為之，為連續犯，
    應依刑法第五十六條之規定以一罪論，並加重其刑（起訴書漏未敘及被告三人為
    連續犯）。被告丁○○、己○○有事實欄所載之犯罪科刑執行情形，有臺灣高等
    法院檢察署刑案紀錄簡覆表在卷可稽，於受有期徒刑之執行完畢後，五年以內再
    犯有期徒刑以上之本罪，均為累犯，均應依法遞加重其刑。
三、原審認被告三人所犯罪證明確，適用刑法第二十八條、第五十六條、第一百六十
九條第一項、第四十七條之規定，並審酌其等犯罪之動機、目的、手段、所生損
    害及犯後否認犯行等一切情狀，分別就被告戊○○量處有期徒刑八月，被告丁○○、己○○均量處有期徒刑十月。核其認事用法均無不合，量刑亦屬妥適。被告
    三人上訴，否認犯罪，為無理由，應予駁回。
據上論斷，應依刑事訴訟法第三百六十八條，判決如主文。
本案經檢察官郭弘佑到庭執行職務。
中      華      民      國    九十      年     十一     月      九      日
                              臺灣高等法院刑事第十一庭
                                  審判長法  官  楊  照  男
                                        法  官  陳  炳  彰
                                        法  官  王  詠  寰
右正本證明與原本無異。
如不服本判決應於收受送達後十日內向本院提出上訴書狀，其未敘述上訴之理由者並
得於提起上訴後十日內向本院補提理由書（均須按他造當事人之人數附繕本）。
                                        書記官  駱  麗  君
中      華      民      國    九十      年     十一     月      九      日
附錄：本案論罪科刑法條全文
刑法第一百六十九條
意圖他人受刑事或懲戒處分，向該管公務員誣告者，處七年以下有期徒刑。
意圖他人受刑事或懲戒處分，而偽造、變造證據或使用偽造變之證據者亦同。
  附表
┌──┬────┬────┬──────┬─────┬────┬────┐
│編號│發票日  │到期日  │  金額      │  票號    │ 發票人 │ 提出人 │
├──┼────┼────┼──────┼─────┼────┼────┤
│一  │86.03.15│86.09.30│  五十萬元  │CH262051  │        │        │
├──┼────┼────┼──────┼─────┤        │ 戊○○ │
│二  │86.03.15│86.09.30│  五十萬元  │CH262052  │        │        │
├──┼────┼────┼──────┼─────┤        ├────┤
│三  │86.03.15│86.09.30│  五十萬元  │CH262059  │ 牟務卿 │ 丁○○ │
│    │        │        │            │          │        │ 己○○ │
├──┼────┼────┼──────┼─────┤        ├────┤
│四  │86.03.15│86.09.30│  五十萬元  │CH262060  │        │ 丁○○ │
├──┼────┼────┼──────┼─────┤        ├────┤
│五  │未載    │86.10.20│  五十萬元  │  040856  │        │ 己○○ │
└──┴────┴────┴──────┴─────┴────┴────┘


司法院資訊處製作；財團法人民間司法改革基金會備份。
